【裁判字號】    90,訴,452
【裁判日期】    900724
【裁判案由】    偽證等
【裁判全文】
臺灣臺南地方法院刑事判決                            九十年度訴字第四五二號
    公  訴  人  臺灣台南地方法院檢察署檢察官
    被      告  乙○○
    選任辯護人  郁旭華律師
                王燕玲律師
    被      告  甲○
右列被告因偽証案件，經檢察官提起公訴（八十九年度偵字第六六０八號），本院判
決如左：
    主  文
甲○係證人於執行審判職務之法院審判時，於案情有重要關係之事項，供前具結而為
虛偽陳述，處有期徒刑陸月。
乙○○無罪。
    事  實
一、乙○○執有丙○○所簽發，票號分別為三０四一八一號、三０四一八二號，票載
    發票日均為民國八十二年十二月十八日，付款人為台南市第四信用合作社（下稱
    台南四信，現已改制為萬泰商業銀行），票面金額均為新台幣（下同）五十萬元
    之支票二紙，因屆期提示以掛失票據被退票。經乙○○多次追討，嗣後乙○○與
    丙○○達成和解，訂明丙○○於八十五年五月三十一日及同年六月三十日應各給
    付乙○○五十萬元，雙方並書立和解書一紙。丙○○乃於八十五年七月十三日清
    償乙○○三十萬元，由乙○○立具收條交付丙○○。其後丙○○並於同年八月九
    日，向台南四信購買以台南四信為發票人，合作金庫台南支庫為付款人，票號0
    000000號，面額五十萬元之合作金庫支票（下稱合支）一紙，交予乙○○
    以為清償。詎乙○○竟於八十七年三月十六日，向台灣台南地方法院（下稱台南
    地院）提起民事訴訟，以伊執有丙○○簽發之支票二紙，丙○○並書立和解書為
    由，請求法院判令丙○○給付一百萬元（詐欺部分本院諭知無罪，詳如後述）。
    甲○則於該民事訴訟進行中之八十七年四月二十八日，經台南地院台南簡易庭承
    審法官傳喚出庭作證時，就丙○○有否以合支五十萬元償還積欠乙○○五十萬元
    債務於案情有重要關係事項，於供前具結，並虛偽證稱：該五十萬元是其參加丙
    ○○為會首之民間互助會應收會款等語。
二、案經丙○○訴由臺灣臺南地方法院檢察署檢察官偵查起訴。
    理  由
甲、有罪部分
一、訊據被告甲○否認有右揭偽證犯行，辯稱：該五十萬元之合支，係於八十七年七
    月間標得以丙○○為會首之民間互助會後，由丙○○所交付，用以支付得標之會
    款，原應得會款七十餘萬元，扣除伊欠丙○○之二十餘萬元，得款五十萬元，伊
    即將該五十兀再背書交付乙○○，用以清償個人欠乙○○之款項云云。經查：
（一）以丙○○為會首所召集之互助會，係於八十五年七月六日起會至八十八年八月
      六日止，共三十七會，其中甲○排在第三十二會，有該會單附於本院八十七年
      度南簡字第三八二號卷第四十頁，則其收會時間應在八十八年二月份，與蔡藍
      交付五十萬元合支支票之八十五年八月十日，時間上相距甚遠。而依民間慣例
      ，第一期互助會（八十五年七月份）之得標者應為會首丙○○，而非被告甲○
      ，而丙○○之代理人於本院八十八年度簡上字第一六四號審理時亦否認甲○於
      第一期即標取會款，甲○辯稱該筆五十萬元係伊標取丙○○所招募互助會之第
      一期會款云云，與常情不合，顯有可疑，難認係真實。
（二）若上開八十五年七月起會之互助會，第一會即由被告甲○所標得，則依一般民
      間之慣例，會首丙○○至遲應於第二期互助會開標前（即八十五年八月六日前
      ）交付當期之得標會款予被告甲○。但該紙合支，其發票日為八十五年八月九
      日，斯時該互助會已進入第二期，丙○○亦無於該時方將會款交付甲○之理。
      是被告甲○所稱該五十萬元之合支，係因被告甲○於八十七年七月間標得以丙
      ○○為會首之互助會，而由丙○○交付予被告甲○云云，實難採信。
（三）被告甲○明知該五十萬元並非丙○○交付之會款，竟於本院台南簡易庭八十七
      年四月二十八日審理乙○○訴請丙○○給付票款之案件中，經丙○○聲請傳喚
      為證人，於供前具結，故為虛偽陳述「我跟被告（即丙○○）會，我說會款可
      收七十萬，扣掉二十萬，剩下五十萬元，拿去還原告（即乙○○），是我自己
      拿去的」，有該結文及當日筆錄附於本院八十七年度南簡字第三八二號卷可參
      。而該五十萬元是否甲○受丙○○之託代丙○○向乙○○清償所積欠之一百萬
      元債務中之五十萬元，影響丙○○積欠乙○○之票據債務數額，顯係就該件給
      付票款案件之案情有重要關係事項，被告甲○擔任證人，明知而故為虛偽之陳
      述，其辯稱諸語顯屬不實，事證明確，其偽證犯行堪以認定。
二、核被告甲○於本院前開民事案件中為證人，於執行審判職務之法院審判時，就案
    情有重要關係之事項，供前具結，而為虛偽陳述，所為係犯刑法第一百六十八條
    之偽證罪。爰審酌被告犯罪之動機，手段、所生危害、犯後猶否認犯行等一切情
    狀，量處如主文所示之刑，以資懲戒。
乙、無罪部分
一、公訴意旨略以：詳如前揭事實欄所載。
二、按犯罪事實應依證據認定之，無證據不得推定其犯罪事實；又不能證明被告犯罪
    者，即應諭知無罪之判決，刑事訴訟法第一百五十四條、第三百零一條第一項分
    別定有明文。
三、本件公訴人認被告乙○○涉有詐欺未遂罪嫌，無非以被告乙○○書立之三十萬元
    收據，其內容為「八十五年七月十三日茲收到丙○○先生參拾萬元正，尚豪製衣
    楊」，並無指其為利息之記載。且若該三十萬元為利息，並依支票年利率六釐計
    算，亦不可能為整數，並應有起迄日期之記載。而告訴人丙○○與被告乙○○所
    書立之和解書所載，僅是丙○○分期償還本金，亦不見有利息之約定。是被告乙
    ○○所稱該三十萬元係利息等語，亦不足採，資為依據。
四、訊據被告乙○○堅決否認有詐欺未遂揭犯行，辯稱：丙○○自八十年間欠伊一百
    萬元，至八十五年止，有五年之久所，並未計算利息，丙○○償還之三十萬元，
    係支付所欠一百萬元之利息，至於五十萬元之合支，則係甲○用來清償欠伊四百
    餘萬元之債務，和丙○○無關等語。
五、經查：
（一）刑法詐欺罪之成立，以意圖為自己或第三人不法所有，以詐術使人將本人或第
      三人之物交付為要件。所謂以詐術使人交付必須被詐欺人因其詐術而陷於錯誤
      ，若其所使用方法，不能認為詐術，亦不致使人陷於錯誤，即不構成該罪，最
      高法院四十六年台上字第二六０號著有判例可資參照。
（二）本件被告乙○○雖於八十七年三月十六日提起民事訴訟，請求丙○○給付一百
      萬元，惟經本院台南簡易庭八十七年度南簡字第三八二號簡易判決乙○○所請
      求之一百萬元中八十萬元敗訴，丙○○應給付乙○○二十萬元，乙○○對敗訴
      部分不服，向本院民事庭提起上訴，經本院民事庭以八十八年簡上字第一六四
      號駁回乙○○之上訴而確定，有各該判決在案可稽。則丙○○與乙○○間確有
      債務糾紛，且雙方對債務數額確有爭議，應甚明確。本院簡易庭及民事庭對乙
      ○○與丙○○間之債權債務糾紛，於綜合雙方所舉證據後，為適當之認定，並
      無陷於錯誤之虞。而人民對債權債務糾紛循民事訴訟管道解決，允為正途，更
      為憲所保障之訴訟權，除非有以不實證據資料，故意誤導法院之具體事實，尚
      難將提起民事訴訟之行為視為詐術。本件乙○○提起給付票款之訴訟，除非有
      具體事實足認其以不實證據資料故意誤導法院，否則尚難以其起訴行為逕認係
      詐術。
（三）本件為偽證之被告甲○，於前開民事訴訟第一審即本院八十七年度南簡字第三
      八二號案件中係丙○○所聲請傳喚之證人，有丙○○之訴訟代理人於八十七年
      四月七日所提出之答辯狀附於該案卷可稽，甲○既係丙○○所提出之證人，縱
      其於法院審理時有不實之證述內容，因其非乙○○所提之證人，亦難認被告乙
      ○○於該件民事訴訟中有故意提出之不實訴訟資料。況甲○於該民事案件及本
      件刑事審理過程，均堅稱該五十萬元合支係伊用以清償個人積欠乙○○之欠款
      ，其所述縱認不實，惟並無證據可供認定甲○該行為係出於乙○○之教唆或共
      謀，亦難將甲○之該行為歸咎乙○○，而認為係乙○○向法院所施用之詐術。
六、綜上所陳，本件乙○○提起民事訴訟之行為，尚無足夠證據認其有故提不實訴訟
    資料，使法院誤判而達其不法所有之目的，與訴訟詐欺尚有未合。此外復查無其
    他積極證據足資證明被告乙○○有詐欺犯行，不能證明被告乙○○犯罪，自應為
    無罪之諭知。
據上論斷，應依刑事訴訟法第三百零一條第一項前段、第二百九十九條第一項前段，
刑法第一百六十八條，判決如主文。
中      華      民      國      九十      年      七      月    二十四  日
                              臺灣臺南地方法院刑事第五庭
                                      法  官
右正本證明與原本無異
如不服本判決應於送達後十日內向本院提出上訴狀
                                      書記官
中      華      民      國      九十      年      七      月    二十四  日
附錄本案論罪科刑法條全文：
刑法第一百六十八條
    於執行審判職務之公署審判時或於檢察官偵查時，證人、鑑定人、通譯於案情有
    重要關係之事項，供前或供後具結，而為虛偽陳述者，處七年以下有期徒刑。


司法院資訊處製作；財團法人民間司法改革基金會備份。
